ACORDAO-COMPLETO-2434226

ACÓRDÃO 319/2021 ATA 5/2021 - PLENÁRIO

VISTOS, relatados e discutidos estes autos de relatório de auditoria realizada no Departamento Nacional de Infraestrutura de Transportes para avaliar o Contrato TT 134/2014, firmado com a empresa Sinatraf Engenharia e Comércio Ltda. para a confecção de projeto e execução do Programa BR Legal, no Estado do Paraná, em trechos das rodovias BR-163, BR-272, BR-277, BR280, BR467 e BR469,
	ACORDAM os Ministros do Tribunal de Contas da União, reunidos em sessão do Plenário, ante as razões expostas pelo Relator, em:
	9.1. aplicar multa, no valor de R$ 4.000,00 (quatro mil reais) , ao sr. Adriano Moreira Odilon, fiscal do Contrato TT 134/2014, com fundamento no art. 58, inciso II, da Lei 8443/1992, em função do pagamento antecipado de despesa identificado no ajuste em comento;
	9.2. dar ciência desta deliberação ao responsável e ao Departamento Nacional de Infraestrutura de Transportes.

Auditoria realizada com vistas a fiscalizar contrato para a confecção de projeto e execução do Programa BR Legal, no Estado do Paraná, em trechos das rodovias BR-163, BR-272, BR-277, BR 280, BR 467 e BR 469. Análise das razões de justificativa e respostas às oitivas.

3. Interessados/Responsáveis:
3.1. Interessados: Congresso Nacional (vinculador) (); Departamento Nacional de Infraestrutura de Transportes (04.892.707/0001-00); Sinatraf - Engenharia e Comercio Ltda (03.360.324/0001-29)
3.2. Responsável: Adriano Moreira Odilon (XXX.401.848-XX).

13.1. Ministros presentes: Ana Arraes (Presidente), Walton Alencar Rodrigues, Benjamin Zymler (Relator), Augusto Nardes, Raimundo Carreiro, Bruno Dantas e Vital do Rêgo.
13.2. Ministro-Substituto convocado: Marcos Bemquerer Costa.
13.3. Ministro-Substituto presente: André Luís de Carvalho.

ACORDAO-COMPLETO-2484291

Acórdão de Relação 1832/2021 - Plenário

Acórdão de Relação

BENJAMIN ZYMLER

Adoto como relatório a instrução elaborada por auditora da SeinfraRodoviaAviação (peça 51) , que contou com a anuência dos dirigentes da mencionada unidade técnica (peças 52 e 53) :
"Trata o presente de auditoria realizada no Contrato TT 134/2014, firmado entre o DNIT e a empresa Sinatraf Engenharia e Comércio Ltda, para a confecção de projeto e execução do Programa BR Legal, no Estado do Paraná, em trechos das rodovias BR-163, BR-272, BR-277, BR280, BR467 e BR469, num total de 484,30 km.
Histórico
No âmbito do Fiscobras 2016, ocorreu auditoria no Contrato TT 134/2014, firmado entre o DNIT e a empresa Sinatraf Engenharia e Comércio Ltda., para a confecção de projeto e execução do Programa BR Legal em trechos das rodovias BR-163, BR-272, BR-277, BR-280, BR467 e BR469, todos no Estado do Paraná, num total de 484,30 km, com o valor inicial de R$ 39.400.000,00 (ref. maio/2012) , tendo havido R$ 324.404,24 de aditivos (ref. maio/2012) . O início dos serviços ocorreu em 14/7/2014 e o contrato encontra-se concluído desde 31/7/2019. A fiscalização aconteceu de 25/1/2016 a 24/2/2016 (peça 18, p. 9) . 
A equipe de fiscalização apontou três achados de auditoria: liquidação irregular da despesa; deficiências no controle de cronograma; e ausência de priorização na execução de trechos concentradores de acidentes (peça 18, p. 10-15) . 
Foram realizadas audiência e oitivas nos termos do despacho do Ministro Relator Benjamin Zymler de 13/4/2016 (peça 22) . Assim, o fiscal do contrato, o Sr. Adriano Moreira Odilon (peça 26) , e a empresa Sinatraf (peça 25) foram notificados em relação ao primeiro achado, respectivamente em sede de audiência e de oitiva, e houve oitiva do DNIT em relação ao segundo e ao terceiro achados (peças 23 e 24) . O DNIT respondeu por meio do Ofício 683/2016 (peça 30) , a empresa Sinatraf respondeu por meio de seus procuradores (peça 32) e o fiscal Adriano Odilon respondeu por meio do Ofício 012/16 - UL/FI-CVEL (peça 33) .  
Instrução da unidade técnica (peça 41) entendeu necessária a realização de diligência (peça 43) para obtenção de esclarecimentos e documentação adicional. Os elementos solicitados foram enviados por meio do Ofício 36932/2020/ACE - DG/DG/DNIT Sede (peças 45 a 49) .
Foram solicitadas comprovações dos serviços executados por meio de fotos georreferenciadas e datadas e diário de obras de todo o período da execução contratual. Foi encaminhado o Diário de Obras desde a ordem de serviço até sua conclusão, conforme solicitado, de 14/7/2014 a 10/2/2016 e 26/5/2019 a 17/6/2019 (peça 47, p. 25 a 624) , 11/2/2016 a 01/10/2017 (peça  48, p. 1-600) e 2/10/2017 a 25/5/2019 (peça 49, p. 1-600) . 
Quanto às fotos comprobatórias dos serviços, foi enviado um documento intitulado Registro Fotográfico dos Serviços Executados (peça 47, p. 634-654) com comprovações de alguns serviços de sinalização vertical e horizontal. Além disso, foram anexados alguns relatórios do sistema SIAC e uma planilha Excel com um controle de localização das defensas metálicas sem indicar a qual rodovia se refere.   
EXAME TÉCNICO 
Breve contextualização dos três achados da auditoria 
O primeiro achado trata de liquidação irregular de despesa, em relação aos serviços de sinalização horizontal e de instalação de dispositivos de segurança (defensas metálicas) , tendo sido detectado o pagamento antecipado de algumas despesas. 
No que concerne à sinalização horizontal, o Cronograma Físico-Financeiro (peça 7) previu, para as rodovias analisadas, duas ou três repinturas, em 2015, 2017, 2018 e 2019. Apesar disso, já em dezembro de 2015 a integralidade do valor para o serviço de sinalização horizontal previsto para toda a duração do contrato (cinco anos) havia sido medida para diversos segmentos. 
Nesse achado também se descreveu indícios de que algumas defensas metálicas previstas no projeto executivo para o segmento do km 527 ao km 568,7 da BR-272 (peça 18, p. 11) não foram executadas adequadamente, consoante relatório fotográfico (peça 17, p. 1-9) , embora a integralidade do valor do item (R$ 426.236,23 e R$ 338.088,44, conforme peça 7, p. 3) tenha sido medida até dezembro/2015, ou seja, antes do período da visita in loco durante a auditoria, a qual ocorreu de 25/1/2016 a 24/2/2016 (peça 18, p. 9) , quando foi verificada a inconsistência.  
O segundo achado trata do atraso de execução de serviços em relação ao cronograma contratado, detectado no projeto executivo (ainda faltava 20% à época da auditoria, em janeiro e fevereiro de 2016, enquanto o cronograma previa sua conclusão desde abril de 2015) , e nos serviços de sinalização horizontal e de dispositivos de segurança de alguns segmentos rodoviários (peças 712; peça 18, p. 12-14) . 
O terceiro achado trata da ausência de priorização dos trechos concentradores de acidentes. Sendo obrigação da empresa a consideração dos acidentes de trânsito para dimensionamento do projeto, conforme previsto no Edital RDC 335/2013-00 (peça 13, p. 100) , entendeu-se que a priorização de execução de tais trechos concentradores de acidentes, por meio de sinalização ostensiva adequada, seria um uso razoável dessas informações e garantiria a efetividade do programa.  
Importância do cumprimento do cronograma em relação à sinalização horizontal no BR Legal
A pintura das faixas rodoviárias sofre desgaste com o tempo. Por isso o programa BR Legal, com contratos de longa duração (cinco anos) , previu repinturas durante a execução contratual, visando a manutenção da qualidade da sinalização, considerando sua expectativa de durabilidade e de atendimento a determinados parâmetros. Segundo a pesquisa "Metodologia para avaliação técnica e de durabilidade de sinalização horizontal de rodovias de tráfego muito pesado": 
Existem diversos critérios para avaliar a visibilidade da marcação viária. (...) . Dentre os critérios quantificáveis, o contraste define a visibilidade diurna, ou em locais iluminados, e o coeficiente de luminância retrorrefletida (retrorrefletividade) define a visibilidade em locais sem iluminação (Machado, D. D. N., Vasconcelos, K., Bernucci, L. B e outros) . (peça 51, p. 1, sem grifo no original) 
Devido à importância da retrorrefletância ou retrorrefletividade da sinalização rodoviária, o Manual Brasileiro de Sinalização de Trânsito - Volume IV do Conselho Nacional de Trânsito (Contran) , estabelece: "Para proporcionar melhor visibilidade noturna, a sinalização horizontal deve ser sempre retrorrefletiva" (peça 52, p. 21, item 4.6) .
Portanto, um dos principais parâmetros de visibilidade da sinalização horizontal é seu nível de retrorrefletância ou retrorrefletividade. Nesse sentido, o Edital RDC 335/2013-00 que regula a contratação ora em análise menciona a NBR 14723:2005 e estabelece controle de níveis de retrorrefletividade inicial e residual para o Programa BR Legal, que seriam as seguintes, definidas na unidade de milicandelas por lux e por metro quadrado: inicial mínima de 250 mcd.lx-1.m-2 para a cor branca e 150 mcd.lx1.m-2 para a cor amarela, verificada no campo, para sinalização definitiva; inicial 150 mcd.lx-1.m-2 para a cor branca e 100 mcd.lx-1.m-2 para a cor amarela no caso de sinalização provisória. Já a retrorrefletância residual estabelecida para o Programa BR Legal "sob quaisquer circunstâncias de condições físicas ou operacionais da rodovia, independente do material especificado no projeto" é de 100 mcd.lx-1.m-2 para tinta branca e 80 mcd.lx-1.m-2 para tinta amarela. A retrorrefletância inicial é aquela avaliada entre 24h e 48h após a liberação do trecho para o tráfego (ou, segundo o Guia do BR-Legal até 15 dias após a aplicação) , enquanto a residual serve para indicar um nível mínimo aceitável após o qual a sinalização deverá ser refeita (peça 13, p. 103-104) . 
Sendo assim, após atender o nível de retrorrefletância inicial, a contratada ao menos deveria manter o nível de retrorrefletância residual ao longo da execução contratual. Conforme o referido Edital: 
Quando for detectado o fim da vida útil dos materiais, atingindo os valores de retrorrefletividade residual, ou, a sinalização aplicada apresentar qualquer tipo de patologia, esta deverá ser refeita considerando os padrões estabelecidos inicialmente. (peça 13, p. 104, sem grifos no original) 
Diante disso, fica evidente porque o cronograma físico-financeiro do contrato programou repinturas espaçadas no tempo. Se esse cronograma é antecipado, a tendência é haver desperdício de recursos públicos (pintura antes de haver perda significativa de contraste e de retrorrefletância) bem como o potencial de vida útil da sinalização horizontal ao longo do contrato e após o seu fim é reduzido, afetando a segurança da via e o propósito do programa. Conforme o documento "Especificações Técnicas do Programa BR-Legal": 
O Programa BR-LEGAL (...) propõe a manutenção estruturada da sinalização rodoviária por um período de cinco anos, definindo padrões mínimos de desempenho (...) A grande quebra de paradigma está nos parâmetros de desempenho que os serviços executados deverão apresentar ao longo do tempo. (peça 53, p. 5, sem grifos no original) 
Além disso, o cronograma é peça integrante do contrato, estando sujeito dessa forma às exigências de cumprimento contratual. No Edital RDC 335/2013-00, lê-se: "Obedecendo ao Cronograma Físico-Financeiro apresentado, será procedida à medição dos serviços" (peça 13, p. 76) . E no Contrato 134/2014: 
9.9. A FISCALIZAÇÃO/DNIT deverá exigir da CONTRATADA o cumprimento dos prazos dispostos no CRONOGRAMA FÍSICO-FINANCEIRO apresentado anexo a este instrumento.
9.9.1. A execução de cada serviço/etapa será aferido pela FISCALIZAÇÃO, em cada medição, consoante CRONOGRAMA FÍSICO-FINANCEIRO, previamente aprovado. 
9.9.2. A aferição dos prazos se dará mediante a comparação entre o valor total da etapa prevista no cronograma físico-financeiro e o efetivamente realizado, no mês em análise. (peça 10, p. 21) 
Portanto, a obrigação de atender o cronograma físico-financeiro em relação à sinalização horizontal, além de ser dever contratual, tem finalidade técnica, ou seja, visa manter a qualidade e os níveis de retrorrefletância e de contraste, ou em outras palavras, o nível de serviço da sinalização, o que garante o conforto e a segurança para o usuário. 
Análise da execução contratual da sinalização horizontal  
A Tabela 1 busca demonstrar a inadequação da medição da sinalização horizontal ocorrida no Contrato 134/2014, em função do descumprimento do cronograma físico-financeiro. Na segunda coluna consta a soma do valor medido até dezembro/2015, e, na terceira, como ele deveria ter sido medido ao longo do tempo.
A seleção dos trechos constantes da Tabela 1 ocorreu em função do detectado pela equipe de auditoria (peça 18, p. 11) e corresponde grosso modo a cerca de 1/3 do total de sinalização horizontal previsto no contrato. Vê-se nessa tabela que para a rodovia BR-163 foram previstos dois ciclos de repintura: julho a outubro/2015 e setembro/2017 a março/2018. Para a rodovia BR-272, dois ciclos também, um de abril a junho/2015 e outro agosto a dezembro/2017. Já para a rodovia BR-467, três ciclos. No primeiro e segundo caso, uma diferença de 2 anos entre cada ciclo. No terceiro caso, uma diferença de cerca de 20 meses entre cada repintura. No entanto, todos os segmentos da Tabela 1 tiveram suas medições completamente realizadas até dezembro/2015.
Tabela 1 - Segmentos com sinalização horizontal totalmente medida até dezembro/2015
	Segmento
 (km) 
	Medição Acum. até dez/2015 (R$) 
	Distribuição do valor "Medição Acumulada" ao longo do tempo,
conforme Cronograma Físico Financeiro, a preços iniciais 

	BR-163
	 
	jul/15
	ago/15
	set/15
	out/15
	set/17
	out/17
	nov/17
	dez/17
	jan/18
	fev/18
	mar/18

	280,2-284,0
	133.851,23
	R$ 12.168,29 / mês x 11 parcelas = R$ 133.851,23

	284,0-335,4
	2.032.399,16
	R$ 184.763,57 / mês x 11 parcelas = R$ 2.032.399,16

	335,4-347,3
	436.873,27
	R$ 39.715,75 /mês x 11 parcelas = R$ 436.873,27

	347,3-348,2
	21.266,22
	R$ 1.933,29 / mês x 11 parcelas = R$ 21.266,22

	BR-272 
	 
	abr/15
	mai/15
	jun/15
	ago/17
	set/17
	out/17
	nov/17
	dez/17

	527,0-554,0
	931.633,11
	R$ 116.454,12/ mês x 8 parcelas = R$ 931.633,11

	554,0-568,7
	494.613,98
	R$ 61.826,74/ mês x 8 parcelas = R$ 494.613,98

	569,6-572,3
	92.638,53
	R$ 11.579,82/ mês x 8 parcelas = R$ 92.638,53

	BR-467 
	 
	abr/15
	jan/17
	out/18

	110,9-117,4
	379.633,86
	R$ 126.544,63/ mês x 3 parcelas = R$ 379.633,86

Fonte: Peças 7 e 39. 
Essa foi a situação encontrada pela equipe de auditoria. Detectada a medição antecipada, tornou-se necessário investigar a execução física da sinalização horizontal. Com a disponibilização do diário de obras solicitado em diligência, e a consulta aos registros de medição do sistema SIAC, foi realizada uma ampla análise da execução da sinalização horizontal consultando-se os registros diários e mensais dessas fontes. A Tabela 2 busca sintetizar os registros de sinalização horizontal constantes do Diário de Obras. Pode-se concluir que as intervenções foram realizadas ao longo do tempo, ao contrário do pagamento, que foi antecipado. 
Para reparar essa situação, o DNIT realizou um acerto financeiro por meio de estornos em relação aos trechos detectados em auditoria como tendo medição antecipada, de forma que houve compensação no contrato em função de excesso de medições iniciais. A Tabela 3 detalha os estornos de R$ 7.367.015,45 a preços iniciais realizados em março/2016. Podemos ver que engloba todos os segmentos mencionados na Tabela 1 e mais outros itens, incluso dispositivos de segurança. 
Dessa forma, embora inicialmente tenha havido uma irregularidade considerável em função do descumprimento do cronograma físico-financeiro por ocasião das medições de sinalização horizontal (Tabela 1) , implicando em responsabilidades do fiscal e da contratada, observou-se que a situação foi remediada pelo DNIT imediatamente após a auditoria, de forma a evitar dano ao erário e regularizar os critérios de medição contratual (Tabela 3) . 
Além disso, observa-se que houve repinturas nos segmentos contratados (Tabela 2) , de forma a cumprir, de maneira geral, com a previsão do programa de realização de repinturas periódicas durante a duração contratual, com o objetivo de assegurar a prerrogativa contratual de manutenção dos parâmetros de qualidade da sinalização. Assim, observa-se, por exemplo que o trecho da rodovia BR-163 entre os municípios de Marechal Cândido Rondon e Guaíra recebeu três ciclos de intervenções ou repinturas. 
Tabela 2 - Contrato 134/2014: Análise da Execução Contratual da Sinalização Horizontal com base no Diário de Obras
	Trecho mencionado no Diário de Obras
	Época (Diário de Obras) 

	BR-163 

	BR-163 Marechal Cândido Rondon-Guaíra 
	ago a out/15
	fev/18
	jul/18
	jun/19

	BR-163 Toledo - Marechal Cândido Rondon
	out/15
	mai/17
	jun/19

	BR-163 Toledo - Cascavel
	out/15
	jan /16
	mai e jun/19

	BR-163 sem especificação 
	ago-set/16
	nov/16
	jan a mar/17

	BR-163 0 -7,5 km; 9,6-35,8 km e 92,1-123,7 km
	mar/16

	BR-163 Capanema - Barracão
	mai/17

	BR-163 Barracão - Marmelândia 
	jan/19
	fev/19
	abr/19

	BR-163 Dist Sta Maria - Lindoeste
	abr/18

	BR-163 Lindoeste- Marmelândia
	mai/18

	BR-163 Cap Leon Marques - Marmelândia (rot) 
	jun e jul/18

	BR-163 Contorno de Cascavel 
	jul/18

	BR-163 perímetro urbano Santa Maria
	ago/18

	BR-272

	BR-272 Franc Alves - Guaíra
	ago e set/15
	fev/18

	BR-467

	BR-467 Trevo Cataratas- Contorno  Cascavel
	out/15

	BR-467 110 -127 km
	mar/16

	BR-467 Cascavel - Toledo
	mai/17

	BR-467 Trevo Cataratas ao acesso DER
	mai/17

	BR-467 entr BR-163 - entr PR-180
	abr/19

	BR-280

	BR-280 Barracão - Marmeleiro 
	dez/18
	jan/19

	BR-280 sem especificação 
	fev/16

	BR-280 255,2 - 294,201 km e 294,2-318,2 km
	mai/16
			
	BR-469

	BR-469 dentro do Parque Nacional 
	abr/18

	BR-469 dentro do Parque Nac e Av. Cataratas
	mai/18

	BR-469 Av. Mercosul entre Av. Cat e Ponte TN
	jun e jul/18

Fonte: Diário de Obras, peças 47-49.
Observa-se ainda na Tabela 3 que apenas em relação à rodovia BR-272/PR não houve um estorno completo. Em verdade, até 2/2016 já haviam sido realizados diversos serviços de sinalização horizontal, conforme registrado na Tabela 2. Assim, o mais correto seria o estorno parcial e não total dos valores medidos. No entanto, observa-se que foi realizado um estorno total para a maioria dos serviços em função de uma readequação de células dos serviços a serem medidos (alteração de código dos serviços no sistema SIAC) , conforme verificado no último relatório de medição acumulada do contrato (peça 54) , com o objetivo de compatibilização com o novo SNV (Sistema Nacional de Viação) , segundo informado pelo DNIT (peça 30, p. 4) , tendo havido também termo aditivo de readequação do cronograma, cuja publicação ocorreu em 5/8/2016 (peça 37, p. 1) . 
Verificou-se, ainda, que em 12/2017 os seguintes trechos estavam com uma média de 74,62% da sua medição de sinalização horizontal realizada, de onde se conclui, de forma geral, não ter sido repetida a irregularidade da medição antecipada: km 280,4 ao 331,8; km 331,8 ao 343,70 e km 343,7 ao 344,6 da rodovia BR-163; e todos os trechos previstos das rodovias BR-272 e BR-467 (peça 55) . 
Tabela 3 - Contrato 134/2014: Comparação entre estornos e medição acumulada
                   (ref. maio/2012) 
	Código Siac do Contrato
	Serviço 
	Valor estornado em 3/2016 (R$) 
	Medição acumulada até 2/2016 (R$) 

	BR-163/PR

	14841
	Sinalização Horizontal Km 206,00 a 245,10
	-1.860.552,48
	1.860.552,48

	14842
	Sinalização Horizontal Km 245,10 a 280,20
	-960.090,53
	960.090,52

	14843
	Sinalização Horizontal Km 280,20 a 284,00
	-133.851,23
	133.851,23

	14844
	Sinalização Horizontal Km 284,00 a 335,40
	-2.032.399,17
	2.032.399,16

	14845
	Sinalização Horizontal Km 335,40 a 347,30
	-436.873,27
	436.873,27

	14846
	Sinalização Horizontal Km 347,30 a 348,20
	-21.266,22
	21.266,22

	14888
	Sinalização Horizontal Km 245,10 a 280,20
	-190.461,72
	190.461,72

	14889
	Sinalização Horizontal Km 280,20 a 284,00
	-241.708,80
	241.708,80

	14890
	Sinalização Horizontal Km 284,00 a 335,40
	-620.423,70
	620.423,70

	14891
	Sinalização Horizontal Km 335,40 a 347,30
	-24.589,66
	24.589,66

	14892
	Sinalização Horizontal Km 347,30 a 348,20
	-57.295,15
	57.295,15

	BR-272/PR

	14893
	Sinalização Horizontal Km 527,00 a 554,00
	-237.566,44
	931.633,11

	14894
	Sinalização Horizontal Km 554,00 a 568,70
	-143.438,05
	494.613,98

	14895
	Sinalização Horizontal Km 569,60 a 572,30
	-26.865,17
	92.638,53

	BR-467/PR

	14911
	Sinalização Horizontal Km 110,90 a 117,40
	-379.633,86
	379.633,86

	TOTAL
		7.367.015,45
	
Fonte: Sistema Siac.
Argumentos do Sr. Adriano Moreira Odilon (fiscal do Contrato 134/2014) 
O fiscal do Contrato 134/2014 foi chamado em audiência por meio do Ofício 309/2016TCU/SeinfraRodovia, de 25/4/2016 (peça 26) , para apresentar suas razões de justificativa em função dos indícios de liquidação irregular de despesa (primeiro achado) . Sua resposta foi encaminhada por meio do Ofício 12/2016-UL/FI-CVEL (peça 33) .  
Sobre a medição antecipada de sinalização horizontal, argumenta, em essência que: 
 o Guia Prático do BR Legal foi publicado seis meses após a publicação do Contrato TT 134/2014; 
 a sistemática de medição por ele realizada seguiu as regras do Sistema de Acompanhamento de Contratos do DNIT (SIAC) e o Quadro 2 do edital. Não foi possível efetivar as medições do contrato por fase, parcela, aplicações, fator ou percentual do serviço conforme preconiza o Guia Prático por diversos motivos: 
b.1) porque o orçamento de referência do edital foi sigiloso, não havendo dessa forma elementos mínimos para o fiscal fazer a compatibilização de valores por aplicações. Em "nenhum lugar é definido quais serviços deverão ser reexecutados", e há outros serviços na sinalização horizontal além de repintura, como fixação de tachas refletivas; 
b.2) porque no SIAC não há distinção de fases de execução de serviço e a unidade de medida é o "km"; e 
b.3) porque a CGPERT deveria ter inserido critério de pagamento no sistema SIAC que detalhasse os serviços a serem reexecutados;  
 o edital e o Guia Prático deixam claro que o pagamento deve ser feito por grupo de serviço concluído e não por grupo do Sistema Nacional de Viação (SNV) concluído. Cita, inclusive, trecho do Guia Prático no qual é mencionado que " (...) não há necessidade de executar o SNV completo para a elaboração da medição, também não sendo necessário executar um quilômetro completo para realizar a medição (...) ". 
 após ser notificado por este Tribunal, paralisou as medições até apresentação de cronograma atualizado por parte da contratada, para proceder a "todas as alterações necessárias para que as medições sejam refeitas com os critérios do Guia Prático do BR Legal e conforme apontamentos do TCU"; 
 a "sistemática de medições proposta no Guia Prático do BR Legal é nova e difere de todas as rotinas de medição adotadas pelo DNIT até então", sendo, por isso, passível de equívocos; e 
 não houve má-fé.
Sobre a medição antecipada das defensas metálicas, é argumentado que: 
 a rodovia BR-272 é fronteiriça com o Paraguai no estado do Paraná, estando por isso sujeito a tráfego de comércio ilegal, sendo comum nesse sentido acidentes sem boletim de ocorrência, viagens à noite com farol desligado e alta velocidade;  
 desde o fim do ano até a época da auditoria houve incremento de trânsito, com aumento do número de acidentes, e que algumas defensas foram avariadas, conforme consta no Diário de Obras. Devido a esses acidentes, algumas defensas foram removidas e outras aguardavam peças, mas que todas foram executadas conforme o Projeto Executivo e houve manutenção rotineira; e
 a equipe de auditoria do TCU não mencionou claramente a localização das defensas faltantes ou danificadas para que ele pudesse comprovar a regularização da situação por meio de fotos. 
Análise das razões de justificativa do fiscal 
Parágrafo 29, "a". Nesta análise não será utilizado o referido Guia como critério, aceitando o argumento da irretroatividade de vigência do normativo. Entretanto, à luz de outros normativos vigentes à época da publicação do contrato, tais como a Lei 4320/1964, o Edital RDC 335/2013-00 e o próprio contrato, a irregularidade persiste. 
No item 10.2 do anteprojeto (peça 13, p. 75) , citado no Ofício de audiência encaminhado ao fiscal (peça 26) , há clara referência à necessidade de se observar o cronograma para realizar as medições: " (...) as medições serão processadas (...) constando de folhas-resumo como a relação de serviços, quantidades parciais e totais, conforme cronograma de atividades aprovado". Já no item 10.3 do Anteprojeto do Edital 335-2013-00 (peça 13, p. 75-76) lê-se: "Obedecendo ao cronograma físico-financeiro apresentado, será procedida à medição dos serviços". 
Portanto, não havia permissão editalícia para fazer medições desconsiderando o previsto em cronograma, documento que inclusive integra o contrato, conforme item 4.1 do Contrato 134/2014 (peça 10) : "O cronograma físico-financeiro, apresentado pela contratada e aprovado pela fiscalização, constitui-se em parte integrante deste instrumento". 
Em relação aos critérios legais, entende-se que ao atestar despesa de maneira antecipada em relação ao cronograma, o fiscal desatendeu o inciso I do § 1º do art. 63 da Lei 4320/1964, já que o objeto da despesa - repinturas espaçadas no tempo de duração contratual - não foi adequadamente verificado, ou seja, o critério temporal do objeto não foi observado; bem como foi desatendido o inciso I do § 2º do mesmo artigo, uma vez que o fiscal promoveu os atos necessários à liquidação da despesa sem considerar o cronograma, que integra o contrato.
Sobre a obrigação da empresa em seguir o cronograma físico-financeiro, lê-se no item 4.4 do instrumento contratual que "o cronograma físico-financeiro (...) deverá representar todo o caminho crítico do projeto/empreendimento, os quais não poderão ser alterados sem motivação circunstanciada" (peça 10, p. 9) .  
Quanto à questão de o instrumento à peça 7 tratar-se ou não do cronograma a que se refere os dispositivos citados (itens 10.2 e 10.3 do Anteprojeto do Edital 335-2013-00 e itens 4.1 e 4.4 do Contrato 134/2014) , observa-se que nele constam valores financeiros associados ao tipo de serviço físico, como sinalização horizontal, sinalização vertical, entre outros, atendendo ao disposto no Edital 335-2013-00 acerca da definição de cronograma físico-financeiro: 
                    15.2 - Cronograma Físico-Financeiro
O cronograma Físico-Financeiro a ser proposto pela licitante, conforme modelo QUADRO 01, deverá apresentar as quantidades de serviços a serem executados pelo contratado e é o elemento básico de controle dos serviços, como também elemento de referência para medição e pagamento.
A contratada deve desenvolver planilha, utilizada para planejamento de atividades e desembolsos proporcionais em dinheiro, onde na vertical são relacionados os Grupos de Serviços anteriormente definidos, que irão ocorrer em um determinado período e na horizontal os meses em que eles deverão ocorrer. (Peça 13, p. 77) 
A equipe de auditoria detectou que a medição antecipada da sinalização horizontal ocorreu em função do descumprimento das etapas de repintura previstas no cronograma no decorrer da duração contratual (cinco anos) . Uma vez que o cronograma físico-financeiro, ou seja, uma vez que o próprio contrato (já que o cronograma faz parte dele, conforme seu item 4.1) previu repinturas ao longo dos anos, o pagamento de todo o valor referente ao serviço de sinalização horizontal logo no primeiro ano da vigência contratual caracteriza pagamento antecipado de despesa. 
Parágrafo 29, "b". Em relação ao sistema SIAC, mesmo que esse sistema contrariasse o disposto no edital e no contrato, o fiscal não poderia apenas seguir o SIAC desconsiderando os normativos de referência. No entanto, não há indícios de que esse sistema impeça a sistemática de medição por etapas de um serviço e, além disso, não foram trazidos aos autos comprovação de dificuldades técnicas efetivas para a medição correta. A IS DG DNIT 7/2015, que teve por finalidade instituir o SIAC como sistema oficial do DNIT para atestes de despesas, expressamente menciona que a fiscalização deve ocorrer com base no cronograma físico-financeiro do respectivo objeto fiscalizado (art. 3º, item III) . 
Parágrafo 29, "b.1". Sobre o orçamento ser sigiloso, há de ponderar que essa circunstância não afeta as exigências acerca da disponibilização do cronograma físico-financeiro e da medição com base neste cronograma. Dessa forma, não seria possível apenas a consideração dos dados agregados constantes do sistema SIAC, sem considerar as etapas constantes do cronograma físico-financeiro em questão. 
Em razão da notória disponibilidade do cronograma, não subsiste o argumento de que não havia elementos suficientes para fazer a medição por etapas do serviço de maneira adequada. Por exemplo, na situação apresentada no Acórdão 2011/2015-TCU-Plenário, relatado pelo Ministro Augusto Sherman, o qual também trata de auditoria no programa BR Legal, havia segmentos para os quais não se indicou quantas vezes deveria ser refeita a pintura de faixas (item 9.2.2.1 do citado acórdão) , bem como não se verificou apresentação do cronograma físico ou financeiro nos lotes 19 e 23 (itens 9.2.2.3 e 9.2.2.4 do citado acórdão) . No presente caso, do Contrato TT 134/2014, estas informações existiam e foram disponibilizadas à equipe de auditoria (peça 7, peça 18, p. 12) .
Parágrafo 29, "b.2". Sobre não existir no SIAC distinção de fases de execução, há de se considerar inicialmente a referência no anteprojeto (item 3.2.2, peça 13, p. 61) sobre a previsão do pagamento de parte do total do serviço para o segmento: " (...) os pagamentos serão efetuados por meio de medições mensais, respeitando-se a fração do total de serviço executado frente ao planejado para o segmento (...) (sem grifo no original) ". Complementado esse aspecto, no item 5.2.8 do edital há uma das referências à vedação de pagamento antecipado: " (...) não se admitindo parcela na forma de pagamento antecipado, observando-se as etapas e prazos de execução e a previsão de desembolso orçamentário (...) (sem grifo no original) ".
Foi verificada a medição acumulada de outro contrato do BR Legal, com Resumo do Contrato no SIAC bastante semelhante em estrutura ao deste contrato, e não ocorreu esse problema, estando a medição conforme o cronograma (CT 400/2013, verificada a medição acumulada de abril/2015, sinalização horizontal do segmento entre os quilômetros 501,4 e 583,7 da BR-135/MG, e peça 17 do TC Processo 006.111/2016-5) . 
Parágrafo 29, "b.3". Sobre ser de responsabilidade da Coordenação Geral de Operações Rodoviárias (CGPERT) a inserção de critério de pagamento compatível com os serviços a serem reexecutados, independentemente da responsabilidade desse setor em relação ao programa BR Legal, não houve comprovação de dificuldades técnicas encontradas para que a medição fosse realizada por etapas, conforme o cronograma e normativos aplicáveis. 
Parágrafo 29, "c". No tocante à medição por grupos de SNV, deve ser observado que os grupamentos de quilômetros inicialmente lançados no sistema SIAC e constantes do cronograma inicial (peça 7) condiziam com o SNV 2012 (peça 30, p. 15) . Apenas com o 1º Termo Aditivo, publicado em 5/8/2016 (peça 37) , é que houve alteração de cronograma para estar de acordo com o SNV mais atualizado, e com isso o Resumo do Contrato no SIAC foi ajustado, havendo, por exemplo, para a BR-163 a redução de 3,6 km, bem como alteração no número de códigos SNV abrangidos pelo contrato de 23 segmentos para 25 (peça 40, itens 2 e 22) . Assim, mostra-se razoável que o fiscal tivesse seguido o SNV lançado no SIAC, o qual estava de acordo com o cronograma aprovado e disponível. Portanto sua conduta quanto a esse aspecto pode ser considerada adequada.  
Parágrafo 29, "d". Sobre o fiscal ter paralisado as medições assim que notificado por este Tribunal, essa iniciativa não anula as irregularidades cometidas. Nesse sentido, seu argumento não merece provimento, podendo, no entanto, ações corretivas como o estorno realizado serem consideradas atenuantes. 
Parágrafo 29, "e". Sobre a sistemática de medições exigida pelo BR Legal ser diferenciada, principalmente no sentido de prever medições por fatores ou percentuais do valor para o segmento e não por segmento (em km) completo, sendo dessa forma passível de equívocos, foi apresentado nesta presente análise um conjunto de orientações sobre o qual o fiscal não pode alegar ser uma novidade, já que vigente à época de publicação do contrato, e que caso tivesse sido observado não teria havido a irregularidade do pagamento antecipado: itens 3.2.2, 10.2 e 10.3 do anteprojeto do Edital 335201300, item 5.28 do edital e item 4.1 do Contrato 134/2014. 
Parágrafo 29, "f". Sobre a inexistência de má-fé, efetivamente não foi comprovado o dolo do fiscal em realizar os pagamentos antecipados. No entanto, tampouco pode ser admitida sua boafé, a qual precisa de elementos objetivos nos autos que reflitam diligência e cumprimento de normas, o que não foi configurado no presente caso. Veja-se, a esse respeito, por exemplo, os itens 11 e 14 do voto do Acórdão 7936/2018-TCU-Segunda Câmara, relatado pelo Ministro Augusto Sherman: 
11. No que se refere à boa-fé, o entendimento sedimentado nesta Casa é que, em se tratando de processos atinentes ao exercício do controle financeiro da Administração Pública, tais como o que ora se examina, a boa-fé não pode ser presumida, devendo ser objetivamente demonstrada e comprovada, a partir dos elementos que integram os autos, para que venha a ser reconhecida. 
 (...) 
14. Nesse sentido, é considerado de boa-fé o responsável que, embora tenha concorrido para o dano ao erário ou outra irregularidade, seguiu as normas pertinentes, os preceitos e os princípios do direito, como bem colocado no voto condutor do Acórdão 1921/2011-TCU-Segunda Câmara, da relatoria do Ministro Raimundo Carreiro, in verbis: (...) 
Parágrafo 30. Sobre as defensas, entende-se que é bem plausível que tenha havido dano acima do usual durante o incremento de tráfego decorrente das festas de fim de ano até o carnaval. Inclusive, com o envio do Diário de Obras em resposta a diligência, comprovou-se registro de avarias ocasionadas no período do fim-de-ano, e, alguns meses depois, há, também, registro específico de conservação de defensas nessa rodovia. 
No Diário de Obras consta execução de dispositivos de segurança na rodovia BR-272 de 2/11/2015 a 30/11/2015. Em 4/1/2016, há a seguinte consideração da construtora: "Houve danos causados por terceiros nas defensas metálicas da BR-272. As mesmas foram removidas para evitar acidentes. O mais breve possível serão repostas." Em 7/1/16, consta que "o pedido de material para manutenção das defensas já foi feito". Em abril/16, há registros específicos de "conservação dos dispositivos de segurança da BR-280" (peças 47 e 48) . 
No entanto, ao contrário do que é alegado sobre a imprecisão da localização das defensas faltantes pela equipe de auditoria, houve a demarcação de ao menos dois locais com inexecução de defensas metálicas no Relatório Fotográfico (peça 17) : o Km 564 e o ponto da cabeceira da ponte entre os limites de Terra Roxa e Francisco Alves da rodovia BR-272. 
Observa-se que a manutenção das defensas estava contemplada contratualmente. Conforme o item 2.4.3.4 do edital: 
Durante todo o período de abrangência do Programa BR-LEGAL, todo o sistema de defensas metálicas deverá estar em condições adequadas de funcionamento. Quando da ocorrência de acidentes, furtos e vandalismos os componentes do sistema deverão ser substituídos, atendendo aos requisitos estabelecidos em norma, através do apoio da equipe de manutenção. 
Dessa forma, sobre a liquidação irregular da despesa de sinalização horizontal, com exceção do primeiro argumento, acerca da data de publicação do Guia do BR Legal ser posterior a do contrato, as demais alegações do fiscal não devem ser acolhidas, pois ele não comprovou dificuldades técnicas efetivas de implementar a medição correta no SIAC e não cumpriu normativos e disposições editalícias e contratuais. 
Sobre a liquidação irregular da despesa de dispositivos de segurança, conforme relatório fotográfico de auditoria (peça 17, p. 1-9) não houve comprovação da execução correta das defensas nos pontos referentes ao km 564 e o ponto da cabeceira da ponte entre os limites de Terra Roxa e Francisco Alves da rodovia BR-272. No entanto, como existem registros no Diário de Obras de avaria e posterior manutenção desses dispositivos, entende-se que não permanecem evidências suficientes que configurem um dano quantificável ao erário em relação a esse aspecto. 
Embora a situação irregular de medição antecipada de sinalização horizontal tenha sido remediada por meio de estornos (Tabela 3) , confirmou-se ter havido, antes dessa retificação, o descompasso do pagamento tanto em relação ao cronograma físico-financeiro quanto à execução física (Tabela 2) , o que não foi justificado pelos argumentos apresentados pelo responsável.
Argumentos da empresa Sinatraf
A empresa Sinatraf foi chamada em oitiva por meio do Ofício 311/2016TCU/SeinfraRodovia (peça 25) para se manifestar acerca do primeiro achado (liquidação irregular de despesa) . Respondeu por intermédio de seus procuradores (peça 32) .  
Alega que o Guia Prático do BR Legal não valeria como critério, pois foi publicado após o início do contrato. Argumenta que a medição da sinalização horizontal teria respeitado o critério do edital e do contrato, ou seja, por quilômetro, de acordo com o Quadro 2 - Critério de Pagamento do edital, após a devida conclusão do serviço. Argumenta também que os desembolsos referentes às medições foram realizados, e que o serviço de sinalização horizontal foi ou está sendo realizado de forma tempestiva e adequada.  
Sobre as defensas, também alega que o Guia é posterior ao contrato, e que as medições seguiram o previsto em contrato. Além disso, argumenta que os serviços de defensa foram executados em consonância com o projeto executivo e que foi permitido, nas regras do edital, o reaproveitamento de parte das defensas, a depender do levantamento em campo.  No item II da resposta, requer autorização para obtenção de cópia integral ou vista completa dos autos. Requer ainda o direito de apresentar novos elementos e alegações finais depois de completado o quadro instrutório e quando obtiver cópia dos autos.
Análise das alegações da empresa 
Sobre a despesa irregular, embora efetivamente o Guia seja posterior ao contrato, esse não foi o único critério utilizado pela equipe de auditoria. Conforme mencionado no ofício de oitiva, também é critério o item 10.2 do anexo I (anteprojeto) do Edital 335/2013, o qual exige o cumprimento do cronograma aprovado, entre outros aspectos. Ademais, conforme descrito no relatório de auditoria, pagamento antecipado de despesa contraria os artigos 61 a 63 da Lei 4320/1964 e vasta jurisprudência deste Tribunal. Sobre a medição ter seguido o edital e o contrato, foram apresentados argumentos demonstrando que a medição não seguiu esses instrumentos, conforme verificado em auditoria, apesar de posterior regularização por meio de estornos (Tabela 3) . 
Quanto às defensas, o Guia não foi utilizado como critério, visto que a irregularidade está associada ao descumprimento do Projeto Executivo. O argumento sobre a permissão de reutilização de partes das defensas também não atende ao questionado, visto que as defensas estavam medidas e pagas em sua totalidade para a rodovia BR-272 até dezembro de 2015, antes da visita in loco da equipe de auditoria. Ou seja, independentemente de ter havido substituição total ou reaproveitamento, todas elas deveriam estar em boas condições, exceto algum dano recente. 
Esse dano recente foi registrado no Diário de Obras, conforme apontado na Subseção "Situação dos dispositivos de segurança". Observa-se que o único trecho informado pela equipe de auditoria no texto do relatório como tendo inexecução parcial de dispositivos de segurança foi do km 527 ao km 568,7 da BR-272 (peça 18, p. 11) , exatamente a rodovia com registro de danos temporários e conserto posterior.  Nesse contexto, não subsistem indícios de dano ao erário em função desse aspecto. Sobre o pedido de vistas ou cópia, foi observado já ter sido concedido, tendo havido acesso aos autos para vista eletrônica pelo então procurador da empresa Sinatraf, Sr. Francisco Luís Hipólito Galli, em 8/5/2018. 
Sobre o pedido de defesa após completado o quadro instrutório, não há previsão para tanto neste Tribunal, já que a oitiva deve ser realizada no prazo determinado e informado por meio do ofício, conforme § 7º do art. 250 e art. 160 do Regimento Interno do TCU (Resolução-TCU 246/2011) , podendo haver interposição de recursos, nos termos do Título IX do mesmo normativo.
Argumentos do DNIT 
O DNIT foi notificado para se pronunciar em sede de oitiva por meio do Ofício 310/2016-TCU/SeinfraRodovia de 25/4/2016 (peça 23) , e recebeu ciência do item "d" da proposta de encaminhamento do relatório de auditoria por meio do Ofício 322/2016-TCU/SeinfraRodovia de 27/4/2016 (peça 24) . Respondeu por meio do Ofício 683/2016/DG/DNIT, de 17/5/2016 (peça 30) . 
Ao contrário dos demais ouvidos, que foram notificados sobre o primeiro achado, o DNIT foi ouvido sobre o segundo e o terceiro achados, tendo sido solicitada sua manifestação especificamente sobre: providências para que a contratada do Lote 71 cumpra o cronograma;  procedimentos administrativos para aplicação das sanções contratuais por atraso na execução imputável à contratada;  e ausência de dispositivo no edital para cobrança da priorização de execução dos serviços nos trechos críticos levantados no estudo realizado pela própria empresa contratada. Além disso, foi-lhe dada ciência que a ausência de dispositivo no edital sobre a priorização de trechos críticos na execução afronta o princípio da eficiência.  
Sobre o atraso na execução do contrato em relação ao cronograma, apresentou dois argumentos:
 houve "impossibilidade de ajuste do cronograma físico", por "incompatibilidade entre o SNV 2012, utilizado na licitação, e o SNV 2014, que originou aumento de extensão de 6,2 km". Esse problema atingiu outros contratos do Programa BR Legal, tendo sido por isso expedidas orientações gerais consubstanciadas no Parecer 70/2016/PFE-DNIT/PGF/AGU o qual gerou Memorando-Circular 6/2016/CGPERT/DIR; os quais tratam de confecção de termo aditivo para resolução do impasse; e 
 o apresentado no item anterior justificaria o atraso de apenas um pequeno trecho do segmento contratado, de forma que para apurar o atraso em relação ao restante do contrato foram emitidos ofícios à contratada, culminando na abertura do processo administrativo 50600.008996/2016-86 para apuração de sua responsabilidade no atraso. 
Sobre a priorização de execução dos trechos com alto índice de acidentes, argumenta a autarquia que:
 o BR Legal não admite um único critério de priorização, por ser um programa nacional e nesse sentido precisar atender a "diversidade vivenciada em cada região", e também por ter sido licitado como RDC do tipo contratação integrada, na qual o próprio executor faz o projeto; 
 por um fator temporal, não era possível saber quais seriam os trechos críticos no momento do edital, já que o estudo desses trechos seria feito após a contratação; 
 a avaliação da criticidade de um segmento deve ser feita com base numa análise multicritério, e não apenas com o critério do número global de acidentes. Isso porque podem ser considerados como críticos trechos que não estão entre concentradores de acidentes nos anos pesquisados, como ocorreu com dois quilômetros neste contrato; porque outros levantamentos podem influenciar a criticidade, como a análise de retrorrefletância; porque os acidentes não são causados apenas por deficiência na sinalização; porque é importante avaliar o tipo de acidente (com feridos, mortos, saída da pista, etc.) e não apenas dados globais de número de acidentes; e porque devem ser considerados ainda intervenções coincidentes com outros programas, como Crema e contratos de conservação. É dito ainda que esse entendimento de que as variáveis serão conhecidas na fase de elaboração do projeto executivo está de acordo com Manual do BR Legal; e
 existem alguns aspectos negativos na execução prioritária de trechos com alta concentração de acidentes: elevação do custo decorrente do aumento das mobilizações e desmobilizações; e diminuição do conforto do usuário, por ter que trafegar intercaladamente, entre trechos com sinalização recente e antiga, o que tenderia a gerar cansaço e poderia aumentar os acidentes.
Sobre a ciência dada à autarquia de que a ausência da priorização discutida no parágrafo anterior atenta contra o princípio da eficiência, defendem que o BR Legal atendeu a esse princípio, destacando estatísticas para comprovar essa afirmativa. São apresentados dados de melhoria da sinalização, comparando resultados de 2012 a 2015 da pesquisa anual sobre rodovias da Confederação Nacional do Transporte (CNT) , e também dados de redução de acidentes da Polícia Rodoviária Federal (PRF) entre 2013 e 2015. Esse cenário ocorreu apesar do aumento da frota veicular, entre dezembro de 2013 e dezembro de 2015, segundo dados do Departamento Nacional de Trânsito (Denatran) também trazidos aos autos. 
O ofício de resposta inclui ainda alguns documentos: atas das reuniões referentes ao contrato de 16/3/2015 e 13/7/2015, quadro comparativo entre o SNV 2012 e 2014, o referido Parecer 70/2016/PFE-DNIT/PGF/AGU e e-mails sobre aditivo e mudança de cronograma.  
Análise da resposta do DNIT
Parágrafo 64, "a". Entende-se insuficiente a justificativa de acréscimo de 6,2 km para o atraso detectado na entrega do projeto executivo. Isso corresponde a apenas 1,25% do total de quilometragem do contrato e o atraso efetivo foi pertinente a uma porção muito maior: faltavam 20% do projeto executivo à época da auditoria, no início de 2016. A totalidade do projeto, segundo o cronograma, deveria ter sido entregue até abril de 2015. 
Parágrafo 64, "b". No entanto, o DNIT abriu o processo administrativo de apuração de responsabilidade sobre o atraso, e foi feito aditivo de mudança de cronograma com acréscimo de valor, o qual correspondeu a cerca de 1,25% de aumento em relação ao valor inicial do contrato, tendo sido ajustado para menos de 1% por ocasião do segundo termo aditivo (peça 37) , o que guarda relação, grosso modo, com o incremento de quilômetros no contrato pela mudança de SNV. 
Parágrafo 65, "a". Quanto ao programa não admitir critério único de priorização para o país, entende-se que o argumento foi muito genérico e não explicou quais foram as especificidades e no que elas impossibilitam a priorização dos serviços nos trechos críticos levantados no estudo da própria empresa. E o fato de ter sido uma contratação integrada definida no RDC não alteraria a possibilidade de priorizar a execução cronológica dos trechos críticos. 
Parágrafo 65, "b". Sobre o fator temporal, a previsão em edital não exigiria constar quais seriam os trechos críticos, mas apenas que se executasse com prioridade os trechos críticos. 
Parágrafo 65, "c" e "d". Quanto à priorização dos trechos concentradores de acidentes, embora não haja base legal ou normativa para tal exigência, aspecto reconhecido nos Acórdão 1115/2017-TCU-Plenário e 2585/2017-TCU-Plenário, ambos relatados pelo Ministro Walton Alencar Rodrigues, este Tribunal recomendou ao DNIT estudar a adequação de suas normas para que pontos críticos (concentradores de acidentes) sejam priorizados cronologicamente (item 9.2 do Acórdão 1115/2017-TCU-Plenário) . 
Dito isso, as desvantagens e limitações apontadas pela autarquia para cumprir essa priorização possuem lógica e poderiam ser ponto de partida para o estudo mencionado no parágrafo anterior. Portanto, entende-se que as providências a cargo da autarquia em relação ao atraso de execução foram tomadas, no sentido de instaurar medidas administrativas para apurar se o atraso na execução em relação ao cronograma pode ser atribuído à contratada, cabendo as sanções contratuais caso isso tenha se confirmado. 
Quanto à priorização de trechos concentradores de acidentes na execução, entende-se que não há exigência legal ou editalícia bem como que sua efetivação depende de um estudo prévio para alteração de normativos e orientações. Assim, os argumentos do DNIT foram suficientes para elidir as irregularidades atribuídas à autarquia. 
Análise de Responsabilização 
Portanto, o segundo (deficiência no controle de cronograma) e o terceiro (ausência de priorização na execução de trechos concentradores de acidentes) achados foram considerados esclarecidos, enquanto os argumentos apresentados pelos responsáveis em relação ao primeiro achado (liquidação irregular da despesa) , não foram suficientes para elidi-lo, apesar da inexistência de débito em função do estorno realizado (Tabela 3) . 
Entende-se que a medição de sinalização horizontal de diversos trechos em extensa e evidente antecipação em relação ao cronograma físico-financeiro e à execução física configura erro grosseiro nos termos do art. 28 da LINDB (Decreto-Lei 4657/1942) , implicando em responsabilidade pessoal do agente pela irregularidade detectada. É exigível de um servidor médio o conhecimento do cronograma físico-financeiro do contrato que fiscaliza. Foram descumpridos normativos e disposições editalícias e contratuais (art. 61, 62 e inciso I do § 1º e inciso I do § 2º do art. 63 da Lei 4320/1964, item 10.3 do Anteprojeto do Edital RDC 335/2013-00, item 4.1 e 4.4 do Contrato 134/2014) . 
Em respeito ao § 2º do art. 22 da LINDB, devem ser levados em consideração os atenuantes e agravantes existentes na infração cometida pelo agente, bem como seus antecedentes. São atenuantes da conduta do fiscal do Contrato 134/2014, Sr. Adriano Moreira Odilon: ocorrência de estorno das medições indevidas após a auditoria, o que desfez o dano ao erário; expedição do Guia Prático do BR Legal após o início de sua atividade como fiscal do programa, instrumento que poderia ter facilitado sua atividade de fiscal por meio da apresentação e destaque de informações relevantes; e métodos de medição diferenciados dos usuais presentes no referido programa, o que exigiu aprendizado e mais cuidado por parte dos fiscais, situação agravada pelo fato de não existirem travas no sistema que impedissem a medição antecipada.  Não foram detectados agravantes. Em relação aos antecedentes, encontrou-se esse como único processo no qual o agente figura como responsável. 
Apesar da existência de circunstâncias práticas desfavoráveis (publicação do guia do programa após seu início e após o início do Contrato TT 134/2014 e ausência de restrição no sistema SIAC para a medição antecipada que ocorreu) , que devem ser consideradas nos termos do § 1º do art. 22 da LINDB, não é escusável ao fiscal de um contrato de obras e serviços de engenharia ignorar seu cronograma, o que implicou no caso atestar medições e despesas com mais de dois anos de antecedência do que estavam previstas e foram realizadas, embora tenha ocorrido seu estorno após a presente auditoria.  Ademais, o Guia não era o único referencial sobre o programa. Tendo em vista sua expedição após o início do contrato, ele não foi utilizado como critério normativo (itens 31-34) .
Não foi possível configurar sua boafé tendo em vista o descumprimento de normativos, apesar de tampouco ter sido comprovado dolo, conforme análise já empreendida no parágrafo 47. Dessa forma, apesar da existência de atenuantes e circunstâncias desfavoráveis, cabe a proposta de aplicação da multa do inciso II do art. 58 da Lei 8443/1992 ao fiscal.  
CONCLUSÃO 
A presente instrução visou analisar as manifestações do fiscal, da empresa Sinatraf e do DNIT sobre os achados da auditoria referente à fiscalização realizada no Contrato 134/2014 no âmbito do programa BR Legal no Estado do Paraná. Houve três achados: liquidação irregular de despesa em serviços de sinalização horizontal e de dispositivos de segurança; atraso na execução do contrato em relação ao cronograma físico-financeiro; e ausência de priorização cronológica na execução dos trechos concentradores de acidentes. O fiscal e a empresa foram chamados a se manifestar em função do primeiro achado e o DNIT em função do segundo e do terceiro achados, apenas o fiscal em audiência e os demais em sede de oitiva. (itens 1-12) 
A importância do cumprimento do cronograma físico-financeiro em relação à sinalização horizontal, com a previsão de repinturas periódicas, está relacionada à manutenção dos padrões mínimos de retrorrefletividade ao longo da execução contratual de cinco anos, com a finalidade de garantir conforto e segurança aos usuários conforme as diretrizes do Programa BR Legal. (parágrafos 1319) 
A análise da execução contratual da sinalização horizontal realizada pela equipe de auditoria apontou antecipações significativas em relação ao cronograma físico-financeiro em diversos trechos das rodovias BR-163, BR-272 e BR-467, com pagamentos realizados em 2015 de valores que deveriam ter sido desembolsados através de repinturas/reintervenções até 2018. A análise do Diário de Obras de toda a execução contratual (Tabela 2) demonstrou a realização de reintervenções periódicas de sinalização horizontal, de forma que além da medição ter desrespeitado o cronograma físico-financeiro, também divergiu da execução física. Após a auditoria, foi realizado estorno de R$ 7.367.015,45 a preços iniciais para reverter a situação (Tabela 3) . Depois disso, verificou-se a medição adequada da sinalização horizontal. (parágrafos 20-27) 
As razões de justificativa apresentadas pelo fiscal Adriano Moreira Odilon sobre os pagamentos antecipados de sinalização horizontal podem ser resumidas da seguinte forma: o Guia do BR Legal foi publicado após o contrato, não cabendo sua utilização como critério; as medições foram realizadas conforme a sistemática permitida pelo SIAC e conforme o edital; a medição deveria ser por grupo de serviço concluído e não por grupo de SNV concluído; o orçamento foi sigiloso, não havendo informação suficiente disponível para a fiscalização; não houve má-fé; a rotina de medição do BR Legal difere das anteriores adotadas pelo DNIT; e paralisou as medições para fins de ajustes assim que alertado pelo TCU. Sobre a medição antecipada de defensas metálicas, o fiscal argumenta que desde o fim do ano até a época da auditoria houve incremento de trânsito na rodovia BR-272, com aumento do número de acidentes e com isso algumas defensas foram avariadas, conforme Diário de Obras. Alega ainda que o TCU não indicou claramente a localização das defensas danificadas ou faltantes para que pudesse comprovar sua regularização. (parágrafos 28-30) 
Em relação à liquidação irregular da despesa de sinalização horizontal, apenas os argumentos em relação ao Guia e à medição por grupos de serviço e não de SNV devem ser acolhidos, os demais devem ser considerados improcedentes. O fiscal não comprovou dificuldades técnicas efetivas de implementar a medição correta, por etapas, no SIAC, enquanto foi localizado outro contrato bastante semelhante no qual ocorreram medições conforme o cronograma. Além disso, o Sr. Adriano Odilon não cumpriu normativos e disposições editalícias e contratuais, tais como os itens 3.2.2, 10.2 e 10.3 do anteprojeto do Edital 335-2013-00, item 5.28 do edital e item 4.1 do Contrato 134/2014 que exigiam, entre outros aspectos, a observação do cronograma e das etapas dos serviços. Não foi possível configurar sua boafé tendo em vista o descumprimento de normativos. Em relação à liquidação irregular da despesa de dispositivos de segurança, com o envio do Diário de Obras solicitado em diligência, foi verificado realmente haver registros de ocorrência de dano em função do trânsito de fim de ano havendo também registro do posterior conserto das defensas da rodovia BR- 272. Esse fato, associado ao restrito nível de indicação da localização de defensas danificadas ou ausentes pela equipe de auditoria (km 564 e o ponto da cabeceira da ponte entre os limites de Terra Roxa e Francisco Alves da rodovia BR-272) , fazem com não permaneçam evidências suficientes que configurem um dano quantificável ao erário em relação a ausência de manutenção ou instalação de defensas metálicas. (parágrafos 31-54) 
A empresa Sinatraf traz argumentos semelhantes ao apresentado pelo fiscal em relação à data de publicação do Guia do BR Legal e ao cumprimento do edital. Além disso, alega que os desembolsos referentes às medições foram executados, que o serviço de sinalização horizontal foi tempestivo e adequado, e que as defensas foram realizadas em consonância com o projeto executivo, o qual permitiu o reaproveitamento de parte das defensas. Requer nova manifestação após completado o quadro instrutório e cópia integral ou vista completa dos autos.  Ao contrário do que alega a contratada, houve antecipação do cronograma em relação às repinturas periódicas para alguns trechos, bem como, em relação a outros serviços, ocorreu também atraso de cumprimento de cronograma. Seus argumentos contrariam as informações obtidas da comparação entre o cronograma e as medições realizadas até a auditoria. Sobre as defensas, trazem argumentos que não justificam o questionado, já que independentemente de ter havido substituição total ou reaproveitamento, todas as defensas deveriam estar em boas condições de manutenção. Além disso, o critério utilizado em relação aos dispositivos de segurança foi o Projeto Executivo e não o Guia.  Sobre o pedido de nova manifestação após encerramento da instrução, não há previsão no regimento deste Tribunal de tal prerrogativa. Sobre a solicitação de cópia ou vista dos autos, já houve concessão e acesso. Assim, deve ser acolhido apenas seu argumento em relação à inaplicabilidade da exigência de cumprimento do guia do programa em função da irretroatividade de vigência do normativo. (parágrafos 56-61) 
O DNIT foi ouvido sobre o segundo e o terceiro achados. Sobre as providências para o cumprimento do cronograma por parte da contratada e sobre as medidas administrativas para apuração de atraso na execução e aplicação de sanções contratuais associadas, informa que a incompatibilidade entre o SNV da licitação e os posteriores gerou atrasos no cronograma, mas que foi aberto processo administrativo de apuração de responsabilidade para uma apuração de outras razões para o atraso. Sobre a priorização dos trechos com alto índice de acidentes, alega inviabilidade e inadequação da medida, defendendo uma análise multicritério para a definição de criticidade de trechos. Ainda, apresenta estatísticas para defender que o programa, da forma como foi concebido, aumentou significativamente a qualidade da sinalização no país. (parágrafos 62-67) 
Entende-se que as providências a cargo da autarquia em relação ao atraso de execução foram tomadas, no sentido de instaurar medidas administrativas para apurar se o atraso na execução em relação ao cronograma pode ser atribuído à contratada, cabendo as sanções contratuais caso isso tenha se confirmado. Quanto à priorização de trechos concentradores de acidentes na execução, entende-se que não há exigência legal ou editalícia bem como que sua efetivação depende de um estudo prévio para alteração de normativos e orientações, como já recomendado no Acórdão 1115/2017-TCU-Plenário. Assim, os argumentos do DNIT foram suficientes para elidir as irregularidades atribuídas à autarquia. (parágrafos 68-74)  
Portanto, os argumentos apresentados pelos responsáveis em relação ao primeiro achado (liquidação irregular da despesa) , não foram suficientes para elidi-lo, apesar da inexistência de débito em função do estorno realizado e da readequação do cronograma físico-financeiro. Quanto à liquidação irregular de despesa em relação a dispositivos de segurança da rodovia BR-272, há registro no Diário de Obras de dano e posterior conserto, não permanecendo indícios suficientes de prejuízos quantificáveis. Quanto aos demais achados, considera-se suficientes os esclarecimentos prestados pelo DNIT, tornando-os insubsistentes. Será proposta a multa do inciso II do art. 58 da Lei 8443/1992 ao fiscal, em função do descumprimento de normativos e disposições editalícias e contratuais (inciso I do § 1º e inciso I do § 2º do art. 63 da Lei 4320/1964, item 10.3 do Anteprojeto do Edital RDC 335/2013-00, item 4.1 e 4.4 do Contrato 134/2014) . A irregularidade se enquadra na situação de erro grosseiro do art. 28 da LINDB, apesar da existência dos seguintes atenuantes: ocorrência de estorno, publicação do guia do programa após o início contratual, ausência de trava no sistema para impedir medições antecipadas, e métodos de medição específicos ao programa, não usuais na fiscalização do DNIT. (parágrafos 75-79) 
PROPOSTA DE ENCAMINHAMENTO
Diante do exposto, submetemos os autos à consideração superior, propondo: 
 acolher parcialmente as razões de justificativa do Sr. Adriano Moreira Odilon (CPF XXX.401.848-XX) , fiscal do Contrato TT 134/2014, e da empresa contratada Sinatraf Engenharia e Comércio Ltda. (CNPJ 03.360.324/0001-29) em relação ao achado "liquidação irregular da despesa";
 aplicar a multa do inciso II do art. 58 da Lei 8443/1992 ao Sr. Adriano Moreira Odilon (CPF XXX.401.848-XX) , fiscal do Contrato TT 134/2014, em função do pagamento antecipado de despesa incorrido no Contrato 134/2014;  
 considerar suficientes os esclarecimentos prestados pelo DNIT, tornando insubsistentes os achados "deficiências no controle de cronograma" e "ausência de priorização dos trechos concentradores de acidentes"; e 
 encaminhar o acórdão que vier a ser proferido, acompanhado do voto e do relatório que o fundamentarem, ao DNIT." 
É o relatório.

8.1. João Marafon Júnior (38.741/OAB-PR), representando Sinatraf - Engenharia e Comercio Ltda.

Não atuou.

AUDITORIA EM CONTRATO DE CONFECÇÃO DE PROJETO E EXECUÇÃO DO PROGRAMA BR LEGAL, NO ESTADO DO PARANÁ. LIQUIDAÇÃO IRREGULAR DA DESPESA. AUDIÊNCIA DO FISCAL DO CONTRATO E DA EMPRESA CONTRATADA. ACOLHIMENTO PARCIAL DAS RAZÕES DE JUSTIFICATIVA DO FISCAL DO CONTRATO. MULTA. DEFICIÊNCIAS NO CONTROLE DE CRONOGRAMA E AUSÊNCIA DE PRIORIZAÇÃO NA EXECUÇÃO DE TRECHOS CONCENTRADORES DE ACIDENTES. OITIVAS DO DNIT. AFASTAMENTO DAS IRREGULARIDADES IMPUTADAS À AUTARQUIA.

RELATÓRIO DE AUDITORIA (RA)

Secretaria de Fiscalização de Infraestrutura Rodoviária e de Aviação Civil (SeinfraRod).

Trata-se de auditoria realizada, no âmbito do Fiscobras 2016, pela Secretaria de Fiscalização de Infraestrutura Rodoviária e de Aviação Civil no Contrato TT 134/2014, firmado entre o Departamento Nacional de Infraestrutura Rodoviária (DNIT) e a empresa Sinatraf Engenharia e Comércio Ltda. para a elaboração de projeto e a execução do Programa BR Legal, no Estado do Paraná, em trechos das rodovias BR-163, BR-272, BR-277, BR280, BR467 e BR469. A extensão dos trechos abrange um total de 484,30 km.
2.	Referido programa visa aumentar a segurança em toda a malha rodoviária administrada pelo DNIT, por meio da implantação e da manutenção da sinalização horizontal e vertical, bem como de dispositivos de segurança. Almeja-se melhorar as condições das estradas e prevenir acidentes de trânsito.
3.	O valor inicial do contrato em apreço era de R$ 39.400.000,00 (ref. maio/2012) , mas, em razão de aditivo, houve o acréscimo de R$ 324.404,24. O início dos serviços ocorreu em 14/7/2014 e a conclusão do contrato, em 31/7/2019.
4.	A unidade técnica consignou três achados de auditoria, a saber: i) liquidação irregular da despesa; ii) deficiências no controle de cronograma; e iii) ausência de priorização na execução de trechos concentradores de acidentes. Em relação ao primeiro item, foi chamado em audiência o fiscal do contrato, sr. Adriano Moreira Odilon (engenheiro civil e ocupante do cargo de analista em infraestrutura de transportes) , e houve a oitiva da contratada sobre a questão. Quanto aos dois outros apontamentos, foi dada oportunidade de o DNIT se manifestar em sede de oitiva. 
5.	Analisadas as razões de justificativa do agente público e os esclarecimentos prestados pela empresa Sinatraf e pela autarquia federal, a SeinfraRodoviaAviação propõe rejeitar parcialmente a defesa do fiscal do contrato, aplicar-lhe multa e tornar insubsistentes os dois últimos achados de auditoria. 
6.	Manifesto-me de acordo com os pareceres precedentes, cujos fundamentos incorporo como razões de decidir, sem prejuízo das considerações que passo a fazer. 
7.	Restou observado um atraso significativo na entrega do projeto executivo, o que retardou o início da execução do Programa BR Legal. Conforme cronograma, os estudos técnicos deveriam ter sido concluídos em abril de 2015, mas, na época da auditoria (fevereiro de 2016) , ainda estava pendente cerca de 20% do total dos levantamentos e desenhos. É certo que, após o início do contrato, mais precisamente em 2014, houve a incorporação de mais 6,2 km de rodovias no escopo do ajuste (elevando em cerca de 1% o valor do contrato) , mas esse pequeno acréscimo não justifica a magnitude do atraso identificado. 
8.	Todavia, considerando que o DNIT abriu processo administrativo de apuração de responsabilidade da contratada e que o acréscimo financeiro (1%) é proporcional à extensão do trecho incorporado (6,2 km) , não vislumbro providências adicionais a serem adotadas pela Corte de Contas, devendo, assim, afastar a irregularidade atinente às deficiências no controle de cronograma. 
9.	Quanto à priorização dos serviços em trechos concentradores de acidentes, também merecem ser acolhidos os argumentos da autarquia. Além de não haver base legal ou normativa para tal exigência, circunstância já reconhecida pelo Tribunal nos Acórdão 1115/2017-TCU-Plenário e 2.585/2017-Plenário, essa questão precisa ser melhor avaliada pelo DNIT, que deverá sopesar outros fatores na tomada de decisão. 
10.	Lembro que a ocorrência de acidentes pode não estar relacionada à deficiência na sinalização, mas a outros fatores, como a imprudência dos motoristas ou a traçados sinuosos das rodovias. Logo, eventual concentração de colisões pode não estar relacionada com as finalidades do Programa BR Legal (melhorias na sinalização horizontal/vertical ou instalação/manutenção de dispositivos de segurança) . Trechos com sinalização precária podem não apresentar altas taxas de acidentes.
11.	Portanto, à luz desses argumentos, também torno insubsistente a irregularidade em questão. 
12.	Resta apenas a falha atinente à liquidação irregular das despesas. 
13.	A equipe de fiscalização observou que, em relação aos serviços de sinalização horizontal e de instalação de dispositivos de segurança (defensas metálicas) , houve o pagamento antecipado de algumas despesas. 
14.	No primeiro caso, após confrontar os diários de obras com os boletins de medição, a equipe de auditoria constatou o pagamento integral dos serviços de repintura da sinalização horizontal sem que todas as repetições tivessem sido executadas, o que configura antecipação de pagamento. Há uma razão técnica que confere verossimilhança aos registros contidos nos diários de obras: trata-se de serviço que deve ser repetido periodicamente, tendo em vista a vida útil dos materiais empregados, normalmente avaliada em razão da redução, ao longo dos anos, dos valores de retrorrefletividade.
15.	Exatamente por isso, o cronograma físico-financeiro do contrato previu intervalos espaçados entre as intervenções sucessivas, que deveriam ocorrer, em regra, a cada dois anos. Em alguns trechos, portanto, deveriam ser feitas duas repinturas; em outros, três - isso entre os anos de 2015 e 2019.  
16.	O desembolso integral e imediato não faz sentido, pois, como apontado pelos auditores do Tribunal, se for reduzido o intervalo da repintura, a tendência é haver desperdício de recursos públicos, pois, no instante em que foi feito o serviço, não era necessária a melhoria da sinalização, dado que ainda cumpria suas funções de forma satisfatória. 
17.	Portanto, a necessidade de observância do cronograma físico-financeiro deriva não apenas do dever de cumprimento das regras contratuais, mas também de questões técnicas. 
18.	Padrão semelhante foi observado em relação à instalação das defensas metálicas - serviço já pago integralmente, em que pese a equipe de auditoria não ter localizado barreiras em alguns trechos das rodovias. 
19.	Sobre a medição antecipada da sinalização horizontal, o sr. Adriano Moreira Odilon, fiscal do contrato, trouxe essencialmente os seguintes argumentos: a) a sistemática de medição seguiu as regras do edital e do Sistema de Acompanhamento de Contratos do DNIT (Siac) , sendo que a exigência do TCU está baseada no Guia Prático do BR Legal, publicado seis meses após a assinatura do Contrato TT 134/2014; b) a sistemática de medições proposta no Guia Prático do BR Legal é nova e difere de todas as rotinas de medição adotadas pelo DNIT até então; c) o edital deixa claro que o pagamento deve ser feito por grupos de serviço concluídos e o Siac não distingue as fases de execução de serviço; d) após ser notificado pelo TCU, adotou providências para o refazimento das medições; e e) não houve má-fé.
20.	No tocante à liquidação irregular dos serviços relacionados às defensas metálicas, esclarece que: a) parte das rodovias está sujeita a tráfego de veículos de transporte de mercadorias importadas do Paraguai clandestinamente, de modo que eventuais colisões que avariam os dispositivos de segurança não são registrados em boletins de ocorrência; b) o diário de obras comprova a remoção de algumas estruturas avariadas para conserto; e c) a equipe do TCU não teria indicado a localização das defensas faltantes ou danificadas. 
21.	A Seinfra analisou a defesa do engenheiro e propôs rejeitar as razões de justificativa relativas ao serviço da sinalização horizontal, mas acolher os argumentos atinentes às defensas metálicas - posição com a qual concordo.
22.	Ao contrário do que afirma, a premissa do TCU não se baseou no Guia Prático do BR Legal, publicado em janeiro de 2015, ou seja, depois da assinatura do negócio jurídico, mas nas regras previstas no edital de licitação, no contrato e na Lei 4320/1964. Os dois primeiros exigiam que os pagamentos observassem o cronograma de atividades aprovado. Em razão das características já comentadas da sinalização horizontal, o contrato estabelecia, em sua cláusula 4.4., que o cronograma físico-financeiro representa o caminho crítico do projeto, o qual não poderá ser alterado sem motivação circunstanciada. 
23.	 A lei, por sua vez, impõe que a liquidação da despesa só ocorra após haver comprovantes da efetiva prestação dos serviços (da sinalização horizontal) - requisito este não atendido. Cabe ressaltar que a sistemática de medições proposta no Guia Prático do BR Legal (a medição dos serviços se dará quando a empresa executar todos os itens do grupo de sinalização horizontal previstos no Projeto Executivo para cada sistema nacional de viação) , não difere dessa lógica legal de só efetuar o desembolso depois de realizado o serviço. 
24.	Quanto à alegação de que o Siac não distingue as fases de execução de serviço, tal circunstância não está demonstrada nos autos. Ainda que estivesse, eventual auxílio de sistemas computacionais para acompanhamento das obras não afasta o dever de fiscalização dos contratos previsto no art. 67 da Lei 8.666/1993.
25.	Independente disso, ciente da irregularidade, o DNIT providenciou o estorno de R$ 7.367.015,45, situação que atenua a conduta do fiscal do contrato. Sendo assim, considerando o conjunto dos fatos, entendo que o Tribunal deva apenar o sr. Adriano Moreira Odilon com uma multa de R$ 4.000,00, com fundamento no art. 58, II, da Lei 8.443/1992. 
26.	Em relação ao possível adiantamento de pagamento das defensas metálicas, o indício estava lastreado em duas constatações: pagamento integral dos serviços e existência de trechos sem esses equipamentos de proteção, mesmo com indicação de sua obrigatoriedade nos projetos. Ocorre que, com a juntada aos autos dos diários de obras, foi possível constatar registros de diversas avarias a essas estruturas, a retirada delas para restauração e a recolocação - neste caso, posterior à inspeção realizada pelos auditores do Tribunal. Assim, torna-se insubsistente a irregularidade. 
27.	Ante o exposto, voto por que o Tribunal adote a deliberação que ora submeto a este Colegiado. 
TCU, Sala das Sessões Ministro Luciano Brandão Alves de Souza, em 24 de fevereiro de 2021.
BENJAMIN ZYMLER 
Relator